臺灣高等法院刑事裁定
110年度毒抗字第96號
抗  告  人  臺灣士林地方檢察署檢察官
被      告  王怡涵



上列抗告人因被告違反毒品危害防制條例案件，不服臺灣士林地
方法院109年度毒聲字第265號，中華民國109年12月25日裁定（
聲請案號：臺灣士林地方檢察署109年度聲觀字第255號、109年
度毒偵字第767號），提起抗告，本院裁定如下：
    主  文
抗告駁回。
    理  由
一、原裁定意旨略以：
　㈠被告甲○○基於施用第二級毒品之犯意，於民國109年3月14日
    晚間9時40分為警採尿回溯96小時內之某時，在新北市○○區○
    ○○路○段000巷0弄00號2樓友人黃舷齊住處，以將甲基安非他
    命置於玻璃球內，點火燒烤吸食煙霧方式，施用第二級毒品
    甲基安非他命1次。嗣經警於109年3月14日下午4時許，在新
    北市○○區○○街○段000號前攔檢由黃舷齊所駕駛車牌號碼0000
    -00號自小客車，徵得被告同意後採集其尿液送驗，結果呈
    現甲基安非他命陽性反應，被告施用第二級毒品甲基安非他
    命之事實堪以認定。
  ㈡被告前於107年間因施用第二級毒品案件，經檢察官以107 年
    度毒偵字第2524號為附命完成戒癮治療之緩起訴處分，緩起
    訴期間為108年1月2日起至109年7月1日止，嗣被告於108 年
    12月9日完成其戒癮治療期程，由觀護人於109年1月7日就戒
    癮治療部分予以結案。則被告本案於前開時間再有施用第二
    級毒品甲基安非他命之犯行，顯係於109年1月7日完成戒癮
    治療後，3年內再犯施用第二級毒品罪，雖仍在前案緩起訴
    處分期間內，然其既已完成戒癮治療，即屬事實上已接受等
    同觀察、勒戒或強制戒治執行完畢釋放之處遇，檢察官自應
    就此次再犯施用第二級毒品罪提起公訴或聲請簡易判決處刑
    ，而不得依毒品危害防制條例第20條第1項規定，再行聲請
    觀察、勒戒。從而，本件聲請於法不合，應予駁回。
二、抗告意旨略以：
　  最高法院109年度台上大字第3826號裁定認109年1月15日修
    正公布、同年7月15日施行之毒品危害防制條例第20條第3項
    規定，犯第10條之罪於觀察、勒戒或強制戒治執行完畢釋放
    後，3年後再犯第10條之罪者，適用本條前2項之規定。上開
    所謂「3年後再犯」，只要本次再犯（不論修正施行前、後
    ）距最近1次觀察、勒戒或強制戒治執行完畢釋放，已逾3年
    者，即該當之，不因其間有無犯第10條之罪經起訴、判刑或
    執行而受影響；另最高法院109年度台上大字第3536號裁定
    ，認為新修正毒品危害防制條例所定之附條件緩起訴處分與
    觀察、勒戒等處遇，已無法相提並論，無從視為事實上已接
    受等同於觀察、勒戒之處遇。從而，被告於完成戒癮治療之
    療程後又施用第二級毒品，原裁定因而稱被告事實上已接受
    等同觀察、勒戒或強制戒治執行完畢釋放之處遇，因而駁回
    觀察、勒戒之聲請，與前揭最高法院意旨有違，被告既前未
    曾因施用毒品而經裁定送勒戒處所施以觀察、勒戒，自應將
    被告裁定送觀察、勒戒，請求撤銷原裁定，更為適法之裁定
    等語。
三、「定期治療」之新模式：
　　按毒品危害防制條例第20條第3項、第23條第2項等規定，於
    109年1月15日經總統華總一義字第10900004091號令修正公
    布，並自公布後6個月即於109年7月15日施行，依據修正後
    毒品危害防制條例第20條第3項、第23條第2項之立法意旨，
    對施用毒品之「病患性犯人」，立法已調整其刑事政策，放
    寬觀察、勒戒或強制戒治之適用時機，僅於觀察、勒戒或強
    制戒治執行完畢釋放後，3年內再犯第10條之罪者，始應依
    法追訴或裁定交付審理，如已超過3年，不論幾犯，均應再
    予機構內、外之處遇機會，此即「定期治療」之新模式，與
    刑事制裁交替運用，以期控制、改善至其戒除毒癮。亦即，
    前揭規定中所指「3年後再犯」，只要本次再犯（不論修正
    施行前、後）距最近1次觀察、勒戒或強制戒治執行完畢釋
    放，已逾3年者，即該當之，不因其間有無犯第10條之罪經
    起訴、判刑或執行而受影響（最高法院109年度台上字第382
    6號判決意旨參照）。
四、被告此次所為，應適用上開「定期治療」之新模式：
　　被告有前述施用第二級毒品甲基安非他命之事實，經被告於
    警詢及偵查時均坦承不諱，且被告為警查獲後，警方將採集
    之被告尿液送驗，經台灣檢驗科技股份有限公司濫用藥物實
    驗室以酵素免疫分析法、氣相層析/質譜儀法鑑定後，呈現
    安非他命、甲基安非他命之陽性反應一節，有前開公司109
    年3月25日之濫用藥物檢驗報告、新北市政府警察局查獲毒
    品案件尿液檢體監管紀錄表、受採集尿液檢體人姓名及檢體
    編號對照表（尿液檢體編號：K0000000）、勘察採證同意書
    在卷可憑，是被告此次施用第二級毒品甲基安非他命之犯行
    洵堪認定，而依據前揭說明，被告行為時，修正之毒品危害
    防制條例第20條第3項、第23條第2項等規定業已生效，則其
    此次所為，自有「定期治療」之新模式之適用。
五、「附命緩起訴」與觀察、勒戒等處遇雙軌制之新制下意義：
　㈠按犯施用第一級、第二級毒品罪者，檢察官應聲請法院裁定
    觀察、勒戒；且觀察、勒戒等處遇執行完畢釋放後，3年後
    再犯施用第一級、第二級毒品罪者，應再啟觀察、勒戒等處
    遇程序，修正後毒品危害防制條例第20條第1項、第3項分別
    定有明文。此即「定期治療」之新模式以3年為期之根據。
　㈡另修正前毒品危害防制條例第24條第1項明定「本法第20條第
    1項及第23條第2項之程序，於檢察官先依刑事訴訟法第253
    條之1第1項、第253條之2之規定，為附命完成戒癮治療之緩
    起訴處分時，或於少年法院（地方法院少年法庭）認以依少
    年事件處理法程序處理為適當時，不適用之」，亦即檢察官
    對施用毒品之被告得為附命完成戒癮治療之緩起訴處分（簡
    稱「附命緩起訴」），而排除觀察、勒戒等處遇及起訴規定
    之適用。此即「附命緩起訴」與觀察、勒戒等處遇並行之雙
    軌現制。
　㈢109年1月15日修正後毒品危害防制條例第24條第1項規定，檢
    察官可依刑事訴訟法第253條之2第1項第4款至第6款或第8款
    規定，為各項附條件之緩起訴處分，不限於修正前同條項所
    定「附命戒癮治療」之緩起訴處分，以使毒品施用者獲得有
    利於戒除毒品之適當處遇；修正後同條第2項亦規定：「前
    項緩起訴處分，經撤銷者，檢察官應繼續偵查或起訴。」其
    立法理由並說明：「緩起訴處分是利用機構外之處遇，協助
    施用毒品者戒除毒癮，為達成戒除毒癮之目的，於撤銷緩起
    訴處分後，宜由檢察官依法繼續偵查或起訴，亦即仍有現行
    條文第20條觀察、勒戒及強制戒治制度之適用，俾利以機構
    內之處遇方式協助其戒除毒癮，亦得為不同條件或期限之緩
    起訴處分」等語。是以，新法檢察官所為緩起訴處分所附帶
    之條件，已不限於原本之「戒癮治療」，可附帶要求向公庫
    支付公益金、從事義務勞務等，且前案於撤銷緩起訴處分後
    ，仍有同條例第20條所定觀察、勒戒等處遇制度之適用，回
    到機構內之處遇機制，以求協助施用毒品者徹底戒除毒癮。
    則新法所定之附條件緩起訴處分與觀察、勒戒等機構內處遇
    ，已無法如原本實務之見解將之相提並論，不應認為一經檢
    察官「附命緩起訴」，行為人便已事實上接受等同於「觀察
    、勒戒」之處遇，雖該條文行政院尚未定施行日期，但為利
    法律銜接，自宜先為相同之解釋。
　㈣但事實上，現制之機構外處遇即「附命緩起訴」，就協助施
    用毒品者戒癮之立法目的而言，其核心機制便為命接受「戒
    癮治療」，依據毒品戒癮治療實施辦法及完成治療認定標準
    第3條、第7條規定，「戒癮治療」包括藥物治療、心理治療
    、社會復健治療，戒癮治療之期程以連續1年為限，被告既
    同意參加「戒癮治療」，由檢察官採行「附命緩起訴」方式
    ，且被告業已完成「附命緩起訴」所採用之戒癮治療完畢，
    被告即完成此次機構外處遇之治療療程，若其於3年內再犯
    施用第一、二級毒品罪，自毋庸復行採取觀察、勒戒等機構
    內處遇之方式，重啟戒除毒癮以代替刑罰之處遇程序。是以
    ，往昔實務所採一經檢察官「附命緩起訴」，無論被告是否
    完成戒癮治療，皆認為被告事實上已接受等同於「觀察、勒
    戒」等處遇之見解，現應認為經檢察官為「附命緩起訴」，
    且被告業已實際完成「戒癮治療」者，方能認為其事實上已
    接受等同於「觀察、勒戒」等機構內處遇（最高法院109年
    台非字第76、77號判決，針對究應以「緩起訴處分確定之日
    」起算舊法之5年，或係以「附命緩起訴之戒癮治療完成之
    日」為準，認為應以後者為準，即被告既完成「附命緩起訴
    」之戒癮治療，事實上已接受等同「觀察、勒戒或強制戒治
    」執行完畢之處遇，如於該條例第23條第2項所定「五年」
    內，再犯施用第一級或第二級毒品罪，顯現其再犯率甚高，
    原規劃之「附命緩起訴」並完成戒癮治療處遇制度功能，已
    經無法發揮成效，而無再次接受「觀察、勒戒或強制戒治」
    處遇之必要等旨；雖係針對舊法5年基準日所為之解釋，但
    就完成戒癮治療者，應視為已完成該次療程之理由，與本院
    上開所述相同，可一併參照）。
　㈤在此雙軌制及縮短定期治療期限為3年之新制下，如被告於觀
    察、勒戒或強制戒治執行完畢之日起，3年內再犯施用第一
    、二級毒品罪，因修正後毒品危害防制條例第23條第2項規
    定「觀察、勒戒或強制戒治執行完畢釋放後，3年內再犯第1
    0條之罪者，檢察官或少年法院（地方法院少年法庭）應『依
    法追訴』或裁定交付審理。」與同條例第20條第3項配合之結
    果（即觀察、勒戒等處遇執行完畢釋放後，3年後再犯第10
    條之罪，始得重行觀察、勒戒），此所稱「依法追訴」，無
    從包括聲請觀察、勒戒，自應由檢察官就被告此次再犯提起
    公訴或聲請簡易判決處刑。如被告於完成「附命緩起訴」之
    戒癮治療之日起，3年內再犯施用第一、二級毒品罪，而緩
    起訴處分經撤銷者，針對該次受「附命緩起訴」但經撤銷之
    施用第一、二級毒品行為，依據前述修正後同條例第24條第
    2項之立法理由，仍不排除檢察官依現行條文第20條聲請法
    院裁定觀察、勒戒及強制戒治，或得為不同條件或期限之緩
    起訴處分，即便於該條之修正生效施行前，現行同條例第24
    條第2項係規定「前項緩起訴處分（即附命緩起訴），經撤
    銷者，檢察官應『依法追訴』」，法文既非「依法起訴」，並
    參考刑事訴訟法第1條第1項規定：「犯罪，非依本法或『其
    他法律』所定之訴訟程序，不得『追訴』、處罰」，且「刑罰
    」及「保安處分」同為犯罪之法律效果，則此所稱「依法追
    訴」，除指檢察官適用刑事訴訟法所定之起訴程序外，尚包
    括修正前（後）毒品危害防制條例第20條第1項所定觀察、
    勒戒程序（最高法院109年度台上大字第3536號之提案與撤
    銷提案裁定中之肯定說可參），同樣不排除檢察官再向法院
    為觀察、勒戒之聲請或為其他緩起訴處分之可能性；但針對
    被告3年內再犯之施用第一、二級毒品罪，依據㈣之說明，自
    應由檢察官依法提起公訴或聲請簡易判決處刑，而無再重啟
    機構內或機構外處遇程序之餘地。　　
六、查被告前於107年間因施用第二級毒品案件，經臺灣士林地
    方檢察署檢察官以107年度毒偵字第2524號附命完成戒癮治
    療之緩起訴處分，緩起訴期間為108年1月2日起至109年7月1
    日止，嗣被告於108年12月9日完成其戒癮治療期程，並於10
    8 年12月12日、16日、19日三次採集尿液檢驗，均呈毒品陰
    性反應，而完成戒癮治療，由觀護人於109年1月7日就戒癮
    治療部分予以結案等情，有臺灣士林地方檢察署107年度毒
    偵字第2524號緩起訴處分書、藥癮戒治機構執行士林地檢緩
    起訴毒品戒癮治療情形／結案報告、觀護人簽呈及刑案系統
    觀護終結原因表（依序見毒偵卷第157至159、181、179、18
    3頁）、本院被告前案紀錄表附卷可查，則被告之初犯施用
    第二級毒品罪，顯已完成「附命緩起訴」之戒癮治療之機構
    外處遇療程，但其於完成戒癮治療完畢後之3年內（仍在緩
    起訴處分期間內）即再犯本案施用第二級毒品罪，依據前揭
    說明，被告初犯部分，將來若該緩起訴處分經撤銷，應由檢
    察官視被告意願、再犯施用第二級毒品罪之原因、何以戒癮
    治療未發生效果、有無阻礙被告再度接受其他機構外處遇（
    例如更長期間之戒癮治療）之因素（例如被告即將或現正因
    案執行中）等，為合目的性之妥適裁量，但被告此次再犯部
    分，則應由檢察官逕行提起公訴或聲請簡易判決處刑，原裁
    定同此見解，因而駁回檢察官觀察、勒戒之聲請，於法有據
    ，檢察官提起抗告，引用上開二所述之最高法院見解，認本
    案被告已完成「附命緩起訴」之戒癮治療，仍不能與受觀察
    、勒戒執行完畢相提並論，稱被告此次再犯，應向法院聲請
    觀察、勒戒，容有誤會，蓋不能相提並論者，乃往昔一經檢
    察官為「附命緩起訴」之戒癮治療，即便行為人未完成戒癮
    治療，仍認為其事實上已接受等同觀察、勒戒之處遇，然就
    已完成戒癮治療者，其3年內再犯施用第一、二級毒品罪，
    自無就其該次再犯令其再次接受觀察、勒戒之機構內處遇之
    理，是檢察官之主張，為本院所不採。
七、綜上，原審認被告施用第一、二級毒品犯行明確，但因其初
    犯業已完成戒癮治療，此次3年內再犯，應由檢察官提起公
    訴或聲請簡易判決處刑，故駁回檢察官聲請觀察、勒戒，核
    屬有據，抗告人執前詞提起抗告，請求撤銷原裁定，為無理
    由，應予駁回。
八、據上論斷，應依刑事訴訟法第412條，裁定如主文。
中　　華　　民　　國　　110 　年　　2 　　月　　26　　日
                    刑事第八庭  審判長法  官  陳世宗
                                      法  官  周明鴻
                                      法  官  吳勇毅
以上正本證明與原本無異。
不得再抗告。
                                      書記官  許家慧
中　　華　　民　　國　　110 　年　　2 　　月　　26　　日